Inventaris van het archief van de Essayeur-Generaal van ''s Rijks Munt, 1795-1813
Nationaal Archief, Den Haag
Essayeur-Generaal van 's Rijks Munt
Essayeur-Generaal 's Rijks Munt
1795-1813
F23213
3.60 meter; 42 inventarisnummers.
Normale geschreven en gedrukte documenten, geen bijzondere handschriften. Verder bevat het archief twee insculatieplaatjes.
Nationaal Archief, Den Haag
Essayeur-Generaal van de Munt
Essayeur-Generaal van de Munten van de Bataafse Republiek
Inspecteur en Essayeur-Generaal van de Munt
Keizerlijke Commissaris bij de Munt
W.A.A. Poelman
In 1798 werden de Raden en Generale Muntmeesters opgeheven en gingen hun werkzaamheden voor het grootste deel over op de Essayeur-generaal. Deze kreeg in 1808 de titel Inspecteur en Essayeur-generaal van de munt, toen werd bepaald dat voor heel het Rijk één munt geldig zou zijn. Het archief bevat onder andere de correspondentie, journalen, rapporten en memories van de Essayeurs-generaal, stukken betreffende de opening van muntbussen, processen-verbaal omtrent de keuring van munten, en voorschriften en reglementen omtrent de dienst van de munt. Verder bevat het archief nog wat particuliere stukken van Essayeur-generaal W.A.A. Poelman en enkele insculatieplaatjes.
Archiefvorming
Geschiedenis van de archiefvormer
De Agent van Financiën gaf bij schrijven van 26 maart 1798 in overweging de posten van Raden en Generale Muntmeesters op te heffen en de directie van het muntwezen aan hem op te dragen. Dit voorstel werd bij besluit van 27 maart 1798, nr. 16 in advies gehouden, en, bij besluit van 23 juni 1798, nr. 28 door het Uitvoerend Bewind aangenomen.
De voornaamste werkzaamheden van de Raden en Generale Muntmeesters gingen over op de Essayeur-generaal. Deze post werd bekleed door J.P. Beekman tot zijn overlijden op 15 februari 1803. Daarna werd mr. W.A.A. Poelman door het Staatsbewind bij besluit van 25 maart, nr. 11, op voordracht van Thesaurier-generaal en Raden van Financiën tot dit ambt benoemd.
In verschillende steden van de Bataafsche Republiek waren nog munten gevestigd. Korte tijd na de stichting van het Koninklijk Decreet van 17 september 1806, nr. 18 bepaalde dat er voortaan voor het gehele Rijk maar een munt zou zijn en dat deze te Amsterdam gevestigd zou worden. Dit besluit werd door het Koninklijk Decreet van 14 februari 1809, nr. 36 gewijzigd met dien verstande dat de munt voorlopig te Utrecht zou blijven.
Op voordacht van de Minister van Financiën kreeg mr. W.A.A. Poelman bij Koninklijk Decreet van 22 juni 1808, nr. 5, de titel van Inspecteur en Essayeur-generaal van de munt. Naderhand werd hij bij Keizerlijk Decreet van 15 februari 1811 benoemd tot Keizerlijk Commissaris bij de munt te Utrecht.
Geschiedenis van het archiefbeheer
De verwerving van het archief
De rechtstitel is (nog) onbekend
2.01
Aanwijzingen voor de gebruiker
Openbaarheidsbeperkingen
Volledig openbaar.
Materiële beperkingen
Aanvraaginstructie
Openbare archiefstukken kunnen online worden aangevraagd en gereserveerd. U kunt dit ook via de terminals in de studiezaal van het Nationaal Archief doen. Om te kunnen reserveren dient u de volgende stappen te volgen:
U maakt een profiel aan op www.gahetna.nl, en logt vervolgens in
Via de archiefinventaris (alleen de beschrijvingen met rode nummers) selecteert u het gewenste archiefstuk door op de knop 'Reserveren' te klikken
In het volgende scherm geeft u aan op welke dag u het archiefstuk wilt inzien
Indien u zich bevindt in de studiezaal en een tafelnummer heeft ontvangen kunt u dit nummer vermelden. Als u geen tafelnummer heeft kunt u tafelnummer 777 laten staan
Vervolgens bevestigt u uw reservering door deze te versturen.
Verwant materiaal
Beschikbaarheid van kopieën
Beschrijving van de series en archiefbestanddelen
- HOOFDARCHIEF
  - Ingekomen stukken en minuten van uitgaande brieven, rapporten en memories van de Essayeur-generaal., 1795-1812; 1-13; 12 bundels en 1 omslag
    - 1795 Augustus 11-1800 September 23., 1; 1 omslag
    - 1801 Januari 12-1802 December 31., 2; 1 bundel
    - 1803 Januari 3-1803 December 31., 3; 1 bundel
    - 1804 Januari 13-1804 December 31., 4; 1 bundel
    - 1805 Januari 8-1806 December 31., 5; 1 bundel
    - 1807 Januari 2-1807 December 31., 6; 1 bundel
    - 1808 Januari 2-1808 December 31., 7; 1 bundel
    - 1809 Januari 1-1809 December 30., 8; 1 bundel
    - 1810 Januari 8-1810 December 31., 9; 1 bundel
    - 1811 Januari 8-1811 December 31., 10; 1 bundel
    - 1812 Januari 10-1812 Juni 30., 11; 1 bundel
    - 1812 Juli 4-1812 December 30., 12; 1 bundel
    - 1813 Januari 4-1813 November 28., 13; 1 bundel
      Niet raadpleegbaar
    - Geen titel, 13A
    - Geen titel, 13B
      Achter in de laatste bundel bijgebonden verschillende besluiten, reglementen, instructies enz. betreffende het muntwezen in Frankrijk en de toepassing daarvan voor Nederland.
  - Afschriften van eenige besluiten en brieven, waarvan de orgineelen aanwezig zijn in de voorgaande bundels., 1804-1808; 14; 7 stukken
  - Journaal van den Essayeur-generaal, bevattende dagelijksche aanteekeningen van ontvangen en verzonden brieven en van verrichte werkzaamheden., 1803 Mei 1-1812 Februari 7; 15; 1 deel
  - Copie-boek van verzonden brieven., 1812 April 17-1813 November 2; 16; 1 deel
  - Correspondentie betreffende den verkoop van werktuigen en gereedschappen en opgaven van aanwezige stempels in de munt te Utrecht, 1811-1818, het onbruikbaar maken van werktuigen en verkoop van goederen uit de opgeheven munten te Hoorn en Harderwijk, en lijst van gereedschappen, aanwezig in de munt te Middelburg, 1811-1812; 17; 1 pak
  - Processen-verbaal van de opening der muntbus te Utrecht, 1799-1801 en 1804-1811, te Enkhuizen, 1801, te Dordrecht, 1804, en te Harderwijk, 1801 en 1805., 18; 17 stukken
  - Staten van de geslagen munten blijkens de opening der muntbussen in de verschillende provincien tusschen de jaren 1641 en 1811., 19; 7 stukken
  - Ingekomen processen-verbaal van de keuring der te Utrecht geslagen munten door de algemeene munt-administratie te Parijs, 1812 December 12-1813 November 20, en staten van de verificatie der kas van de munt te Utrecht, 1812 November 30-1813 November 30; 20; 1 bundel
  - Journaal van ontvangsten en uitgaven van den kassier van de munt, geverifieerd door den Keizerlijken Commissaris bij de munt te Utrecht., 1812 Januari 1-1813 November 26; 21; 1 deel
  - Bonboekje van den kassier van de munt te Utrecht, bevattende de strooken van de verzonden bedragen aan den kassier van de schatkist., 1812-1813; 22; 1 deeltje
  - Voorschriften en reglementen voor den waarborg van goud en zilverwerk., 1805-1807 en 1813; 23, 23A-23H; 9 stukken
    - Deel I, 23
    - Deel II, 23A
    - Deel III, 23B
    - Deel IV, 23C
    - Deel V, 23D
    - Deel VI, 23E
    - Deel VII, 23F
    - Deel VIII, 23G
    - Deel IX, 23H
  - Copieen en gedrukte exemplaren van wetten, besluiten en voorschriften betreffende de munt en den waarborg van goud- en zilverwerk in Frankrijk., 1798-1811; 24; 1 pak
  - Gedrukte formulieren in gebruik bij den dienste van de munt en den waarborg., 1811-1813; 25; 1 pak
- AANHANGSEL
  - Particuliere stukken van den Essayeur-generaal Mr. W.A.A. Poelman, 25A-25D; 4 pakken
    - Deel I, 25A
    - Deel II, 25B
    - Deel III, 25C
    - Deel IV, 25D
  - Promotie- bul, 1782 Maart 9; admissie als advocaat voor het Hof van Holland, 1782 mei 13; naturalisatie ad honores als burger van de provincie Holland, 1789 Maart 14; aanstelling tot tweeden Essayeur-generaal van de munten, 1790 Januari 28; tot Essayeur-generaal, 1793 Maart 25; instructie als Essayeur-particulier in den Haag, 1789 December 16; instructie als Essayeur-generaal van de munt, 1790 Februari 5., 26; 7 stukken
  - Insculpatieplaat van de kantoor-, gehalte- en jaarmerken aan de Keurkamers voorgeschreven door de minister van Financiën bij besluit van 5 juni 1807 nr 28; met toelichting in de vorm van een foto met beschrijving van de diverse merken., 1807 en z.j; 27; 2 stukken
    Keurmerken tijdens het Koninkrijk Holland, geldig van 11 maart 1807 tot 1 maart 1812. Maakte deel uit van het opgeheven deelarchief Essayeur-Generaal (oud nummer toegang: 2.08.04.16)
  - Insculpatieplaatje van de Lombard-stempels bestemd voor gouden en zilveren voorwerpen bij baken van lening., 1813; 28; 1 plaat
    Bij besluit van 26 December 1813 nr 8 werden als intermediaire tekens voor voorwerpen bij banken van lening twee lombard-stempels in dient gesteld. Geldig van 26 December 1813 tot 26 Januari 1814 voor de keurkamer Amsterdam en van 26 december 1813 tot 25 februari 1814 voor de overige keurkamers. Maakte deel uit van het opgeheven deelarchief Essayeur-Generaal (oud nummer toegang: 2.08.04.16)